臺灣高等法院刑事判決　　　　　　　　96年度上易字第2277號
上　訴　人　臺灣桃園地方法院檢察署檢察官
上　訴　人
即　被　告　戊○○
被　　　告　丁○○
共　　　同
選任辯護人　趙昌平　律師
　　　　　　姜　萍　律師
上列上訴人因被告等妨害自由案件，不服臺灣桃園地方法院96年
度易字第98號，中華民國96年7月26日第一審判決（起訴案號：
臺灣桃園地方法院檢察署95年度偵字第24365號），提起上訴，
本院判決如下：
    主  文
上訴駁回。
    事  實
一、戊○○係設於桃園縣平鎮市東勢里8鄰45之2號營豐環保工程
    有限公司（以下簡稱營豐環保公司）實際負責人，緣騰昌企
    業股份有限公司總經理史碩仁因得知營豐環保公司涉有傾倒
    廢棄物情事（營豐環保公司所涉違反廢棄物清理法部分，另
    經檢察官提起公訴，現由臺灣桃園地方法院另案審理中），
    乃指示員工甲○○、乙○○前往確認，甲○○遂於民國95年
    8月1月上午11時許，駕駛車號9362-KU號自用小客車，搭載
    乙○○前往查看。甲○○、乙○○先至桃園縣平鎮市東勢里
    8鄰「達瑩公司」前空地等候，見有載運廢棄物之車輛從營
    豐環保公司駛出，並駛至附近某工地傾倒所載運之廢棄物時
    ，甲○○即駕駛上開自用小客車尾隨，並由乙○○持V8攝影
    機沿途拍攝，其後甲○○、乙○○復返回「達瑩公司」前之
    開放空地等候，欲再拍攝由營豐環保公司駛出載運廢棄物之
    車輛。戊○○得知有人駕駛上開自用小客車，在營豐環保公
    司附近察看並拍攝其公司車輛後，即於同日上午11時45分許
    ，駕駛車號0155-MV號自用小客車返回營豐環保公司，見甲○○之上開自用小客車停在「達瑩公司」前空地，竟基於以
    強暴手段妨害他人行使權利之犯意，將其駕駛之0155-MV號
    自用小客車斜停在甲○○自用小客車左前方，阻擋甲○○、
    乙○○離去，以此強暴方式妨害甲○○、乙○○自由離去之
    權。戊○○並撥打電話叫任職營豐環保公司之媳婦張莉玲到
    場，該公司員工丁○○、鄭才兆亦隨後前來查看。乙○○見
    狀，乃以電話報警，員警據報到場，始悉上情（張莉玲、鄭
    才兆所涉妨害自由案件，業經臺灣桃園地方法院檢察署檢察
    官以95年度偵字第24365號處分不起訴）。
二、案經桃園縣政府警察局平鎮分局移送臺灣桃園地方法院檢察
    署檢察官偵查起訴。
    理  由
甲、被告戊○○部分：
壹、關於證據能力之認定：
    按被告以外之人於偵查中向檢察官所為之陳述，除顯有不可
    信之情況者外，得為證據，刑事訴訟法第159條之1第2項定
    有明文。查證人甲○○、乙○○於偵查中向檢察官所為之言
    詞陳述，均經以證人身分具結在卷，合於法定要件，且現階
    段刑事訴訟法規定檢察官代表國家偵查犯罪、實施公訴，依
    法有訊問證人之權，證人且須具結，而實務運作時，偵查中
    檢察官向被告以外之人所取得之陳述，原則上均能遵守法律
    規定，不致違法取供，其可信性極高，復查無顯有不可信之
    情況，依上開規定，乃屬傳聞證據之例外情形，而有證據能
    力。
貳、實體方面：
一、被告之供述與辯解：
    訊據被告戊○○固坦承於前揭時、地將所駕駛車號0155-MV
    號自用小客車停放在證人甲○○、乙○○所乘坐之車號9362
    -KU號自用小客車旁之事實，惟矢口否認有何妨害自由犯行
    ，辯稱：我當天駕車回公司時，發現車號9362-KU號自用小
    客車停在我公司附近，該車這幾天都在我公司附近徘徊，我
    覺得行跡可疑，就直接將我的車子順勢停在該車左側，並在
    車上打電話回公司叫張莉玲出來，看該車是否係最近在我公
    司附近徘徊的可疑車輛，張莉玲便與員工丁○○、鄭才兆到
    現場瞭解，當時對方車窗未打開，我沒有與他們對話，直到
    張莉玲出來確認，我便請張莉玲打電話報警，我僅站在旁邊
    等警方到場，我沒有阻擋甲○○2人離開，甲○○車輛右側
    無任何阻礙，可隨時開車離去云云。
二、認定犯罪事實所憑之證據及理由：
（一）證人甲○○、乙○○係受騰昌企業股份有限公司總經理史
      碩仁之指示，於95年8月1日上午11時許，前往前揭地點查
      看營豐環保公司傾倒廢棄物情事，由乙○○持V8攝影機，
      乘坐甲○○駕駛之車號9362-KU號自用小客車，尾隨自營
      豐環保公司駛出載運廢棄物之車輛，沿途拍攝之事實，業
      據證人甲○○、乙○○於原審證述明確，復有錄影光碟1
      片附卷可稽，是證人甲○○、乙○○係為拍攝營豐環保公
      司傾倒廢棄物之狀況，至上開地點之事實，即可認定。
（二）95年8月1日上午11時45分許，證人甲○○、乙○○所乘坐
      之車號9362-KU號自用小客車，停在桃園縣平鎮市東勢里8
      鄰「達瑩公司」前開放空地時，遭被告戊○○駕駛車號01
      55-MV號自用小客車，以斜停在車頭左前方之方式，阻擋
      甲○○2人離去，營豐環保公司職員張莉玲、鄭才兆及被
      告丁○○等人隨後到場，證人甲○○2人因懾於被告戊○○方面人多勢眾，且遭戊○○以其自用小客車攔阻左前方
      ，而未敢離去，並以行動電話向警方報案等情，業據證人
      甲○○、乙○○於偵查及原審證述明確（偵查卷第48-49
      頁、原審卷第54-63頁），復有彼等原審當庭繪製之車輛
      停放相對位置簡圖附卷可稽（原審卷第65-66頁）。
（三）證人即當日到場處理之員警丙○○於本院審理時結證稱：
      當天雙方都有報案，先由巡邏員警過去，我晚1分鐘左右
      到場，看到雙方車子，被告戊○○的車子斜一點，甲○○
      2人在車內，的車子旁邊有一片空地，江的車無法直行開
      走，但車子後退一些，再往右邊打，可以離開，我在現場
      瞭解，甲○○2人說，被告戊○○車子停在他們旁邊，不
      知道是什麼意思，想走又不敢走，他們說被告要攔他們，
      但被告未下車，所以他們也沒有下車，先前營豐公司曾報
      過案，說甲○○的出常在公司附近繞，請警方注意等語（
      本院96年11月14日審判筆錄第3-8頁）。證人員警謝昭名
      於本院審理時結證稱：當天我服巡邏勤務，接獲值班通報
      ，過去現場，看到雙方車輛，車頭朝不同方向，當地是一
      片很大的空地，大家都可以停車，被告戊○○的車子斜插
      ，2車相距約1至2米，當時空地旁邊還有貨車，現場車子
      可以移動，甲○○車後方是草堆，車走可以後退再開出去
      ，我在現場約5至10分鐘，丙○○警員到場後，交給他處
      理，我就離開了等語（本院96年11月14日審判筆錄第8-10
      頁）。並經證人丙○○與謝昭名當庭繪製車輛停放相對位
      置簡圖在卷可參。證人丙○○、謝昭名上開證言與前開證
      人甲○○、乙○○之證言，就當時現場停車狀況，互核大
      致相符，而比對4位證人分別於原審及本院審理時，當庭
      繪製現場2車停放之位置圖，就被告戊○○自用小客車之
      停放角度大小雖略有出入，惟就被告戊○○自用小客車係
      斜停於甲○○車左前方乙節，則屬一致，顯見被告戊○○
      將自用小客車斜停於甲○○車左前方之行為，確有阻擋甲○○2人任意離去之意思。
（四〉證人張莉玲於原審雖證稱：被告戊○○之自用小客車並未
      斜停在甲○○自用小客前左前方，甲○○車前無任何阻礙
      云云（原審卷第80-81頁）。惟證人鄭才兆於原審則證稱
      ：案發當時2車停放的位置，2車車頭的距離與2車車尾相
      距距離並不一樣等語（原審卷第84頁）。2人所述已有出
      入。又證人張莉玲與鄭才兆於原審當庭所繪現場2車位置
      圖（原審卷第94-95頁），上開2車輛呈現平行停放，與前
      揭甲○○、乙○○、丙○○與謝昭名等4人所繪位置圖顯
      有不同，而證人鄭才兆所繪之圖與其證言又不相符，再徵
      諸證人張莉玲係被告戊○○之媳婦，證人鄭才兆係被告戊○○公司之員工，所言難免迴護被告，彼2人所言，與前
      開客觀事證尚有未合，自難據以對被告戊○○作有利之認
      定。
（五）至於被告戊○○所辯，事發當時證人甲○○停車位置右側
      尚有空間，其人車尚非不能離去乙節。惟查被告戊○○確
      有將其所駕駛之自用小客車斜停在甲○○車左前方之事實
      ，已見前述，其有阻擋甲○○、乙○○2人離去之意思甚
      明，已足以妨害甲○○2人權利之行使，而刑法第304條強
      制罪之構成要件，並不以被害人之自由，完全受壓制為必
      要，則縱甲○○、乙○○之行動自由尚未完全受壓制，亦
      無解免被告戊○○之罪責。綜上所述，被告前揭所辯，要
      屬事後避重就輕，圖卸之詞，不足採信，本件事證明確，
      被告戊○○之犯行，事證明確，應依法論科。
三、論罪科刑理由：
    按刑法第304條之強暴、脅迫，祇以所用之強脅手段足以妨
    害他人行使權利，或足使他人行無義務之事為已足，並非以
    被害人之自由完全受其壓制為必要。又刑法第304條第1項規
    定「以強暴、脅迫使人行無義務之事或妨害人行使權利」所
    稱「強暴」者，乃以實力不法加諸他人之謂，惟不以直接施
    諸於他人為必要，即間接施之於物體而影響於他人者，亦屬
    之（最高法院28年上字第3650號判例、86年度臺非字第122
    號判決意旨參照）。本件被告戊○○以停車攔擋之方式，迫
    使證人甲○○、乙○○乘坐之車輛無法自由行進，而間接妨
    害證人甲○○2人之權利行使，雖未直接施強暴於甲○○2人
    之人身，仍該當以強暴妨害人行使權利之構成要件。核被告
    戊○○所為，係犯刑法第304條第1項之以強暴妨害人行使權
    利罪。其以一強暴行為，同時妨害證人甲○○、乙○○2人
    行使權利之法益，為同種想像競合犯，應從一重之以強暴妨
    害人行使權利罪論處。末查被告行為時在96年4月24日以前
    ，所犯之罪合於中華民國96年罪犯減刑條例第2條第1項第3
    款之規定，且非同條例第3條所定不得減刑之罪，依該條例
    規定，應減其宣告刑為2分之1。
乙、被告丁○○（原判決誤書為戊○○）部分：
一、公訴意旨另以：被告丁○○於前揭時地，與營豐環保公司職
    員張莉玲、鄭才兆出來查看證人甲○○、乙○○之自用小客
    車時，竟基於恐嚇之故意，以加害生命之言語，對在車內之
    甲○○及乙○○恫嚇稱：「不得離開否則要給你死」等語，
    ，致甲○○及乙○○心生畏懼，因認被告丁○○涉犯刑法第
    305條之恐嚇罪嫌云云。
二、惟按犯罪事實應依證據認定之，無證據不得認定犯罪事實；
    次按不能證明被告犯罪，應諭知無罪之判決，刑事訴訟法第
    154條第2項、第301條第1項分別定有明文。又刑事訴訟法上
    所謂認定犯罪事實之證據，係指足以認定被告確有犯罪行為
    之積極證據而言，如未能發現有相當證據或證據不足以證明
    ，自不能以推測或擬制之方法以為裁判基礎，而認定不利於
    被告之事實，需依積極證據，苟積極證據不足為不利被告之
    認定時，即應為有利於被告之認定，更不必有何有利之證據
    ；所謂「積極證據足以為不利被告事實之認定」，係指據為
    訴訟上證明之全盤證據資料，在客觀上已達於通常一般之人
    均不致於有所懷疑、而得確信被告確曾犯罪之程度；若未達
    到此一程度，而有合理之懷疑存在時，即無從為有罪之確信
    。而訴訟上所得之全盤證據資料，固不以直接證據為限，間
    接證據亦應包含在內，惟採用間接證據時，必其所成立之證
    據，在直接關係上，雖僅足以證明他項事實，而由此他項事
    實，本於事理之作用足以證明待證事實者，方為合法，若憑
    空之推想，並非得採為證據資料之間接證據（最高法院29年
    上字第3105號、40年臺上字第86號、76年臺上字第4986號判
    例參照）。
三、公訴意旨認被告丁○○涉犯刑法第305條之恐嚇罪嫌，無非
    係以證人甲○○、乙○○之證言為其論據。經訊被告丁○○
    堅決否認上開犯行，辯稱：我到現場後，只站在甲○○車子
    後方，並沒有與甲○○、乙○○交談等語。
四、經查證人甲○○、乙○○於偵查中及原審固均證稱：被告丁○○有出言恐嚇云云。惟就被告丁○○出言恐嚇時之位置，
    依證人甲○○於原審當庭繪製之現場簡圖所示，被告丁○○
    係立於被告戊○○所駕駛之自用小客車左側（原審卷第66頁
    ），證人甲○○並稱：被告丁○○當時離我約3、4步距離，
    約230公分，雖然有一段距離，但因為丁○○當時講話很大
    聲，很激動，所以我聽得很清楚云云（原審卷第57頁、59頁
    ）。而依證人乙○○於原審當庭繪製之現場簡圖所示，被告
    丁○○係站立於被告戊○○自用小客車之右後側，及證人甲○○自用小客車之左後側（原審卷第65頁），證人乙○○復
    證稱：當時被告丁○○係在我車駕駛座的後方一點，距離約
    210公分，因被告丁○○人很靠近我，所以車窗關著，我還
    是聽得到云云（原審卷第62頁、第63頁）。就被告丁○○行
    為時所站位置，證人甲○○、乙○○所述截然不同。又證人
    甲○○2人既係為拍攝營豐環保公司傾倒廢棄物乙事，方至
    上開處所，而遭被告戊○○以自用小客車阻擋離去時，當已
    知對方並無善意，本當格外留意對方舉動，加以證人張莉玲
    、鄭才兆與被告丁○○等人陸續到場後，甲○○2人僅能暫
    時躲在車內，2人既證稱遭被告丁○○恐嚇，衡情更應憂心
    己身安危，對其一舉一動，亦應特別警覺留意，再參諸雙方
    報警後，至員警據報抵達現場，仍有一段時間，彼此對峙過
    程既有相當時間，亦應無記憶錯誤之理，惟證人甲○○、乙○○上開證言差異既大，自難逕採為不利被告丁○○之認定
    。
五、綜上所述，本件檢察官所提上開證據並不足以證明所指被告
    丁○○有公訴意旨所指之恐嚇犯行，復無其他積極事證足資
    證明其犯罪，揆諸前揭條文規定及判例意旨，應為被告丁○○無罪之諭知。
丙、原審以被告戊○○犯罪事證明確，援引刑法第304條第1項、
    第41條第1項前段，刑法施行法第1條之1第1項、第2項前段
    ，中華民國96年罪犯減刑條例第2條第1項第3款、第7條，並
    審酌被告戊○○犯罪之動機、目的、手段，對被害人造成之
    危害，及犯後態度等一切情狀，量處有期徒刑4月，如易科
    罰金，以新臺幣1千元折算1日，再依中華民國96年罪犯減刑
    條例之規定，減其宣告刑為2分之1，並諭知易科罰金折算標
    準。就被告丁○○部分，原審以無積極證據證明其犯恐嚇犯
    行，而為無罪之諭知。原判決認事用法，尚無不合，就被告
    戊○○部分，量刑亦稱妥適。檢察官以被告丁○○確有恐嚇
    情事；被告戊○○則否認有以強暴方式妨害人行使權利，均
    指摘原判決不當，而提起上訴，均為無理由，應予駁回。
據上論斷，應依刑事訴訟法第368條，判決如主文。
本案經檢察官黃和村到庭執行職務。
中　　華　　民　　國　　96　　年　　11　　月　　28　　日
 　　　　　 刑事第十三庭  審判長法　官　曾德水
                                法　官　林婷立
                                法　官　談  虎
以上正本證明與原本無異。
不得上訴。
                                書記官  黃家麟
中　　華　　民　　國　　96　　年　　11　　月　　29　　日
附錄論罪科刑法條：
刑法第304條（強制罪）
以強暴、脅迫使人行無義務之事或妨害人行使權利者，處3年以
下有期徒刑、拘役或3百元以下罰金。
前項之未遂犯罰之。
